【裁判字號】    99,消債更,110
【裁判日期】    990903
【裁判案由】    更生事件
【裁判全文】
臺灣臺南地方法院民事裁定           99年度消債更字第110號
聲  請  人
即  債務人  甲○○
代  理  人  宋錦武律師
上列當事人因消費者債務清理事件聲請更生，本院裁定如下：
    主  文
聲請駁回。
聲請程序費用新臺幣壹仟元由聲請人負擔。
    理  由
一、按債務人與金融機構協商成立者，不得聲請更生或清算。但
    因不可歸責於己之事由，致履行顯有重大困難者，不在此限
    ；本條例施行前，債務人依金融主管機關協調成立之中華民
    國銀行公會會員辦理消費金融案件無擔保債務協商機制與金
    融機構成立之協商，準用前項之規定，消費者債務清理條例
    第151條第5項、第6項分別定有明文。又聲請更生或清算不
    合程式或不備其他要件者，法院應以裁定駁回之。但其情形
    可以補正者，法院應定期間先命補正，復為同條例第8條所
    明定。衡諸債之關係，係以當事人間之信賴關係為基礎，為
    社會經濟組織之重要支柱，故當事人於以法律行為追求自己
    之利益之際，亦應顧及對方之利益，並考量債權債務在社會
    上之作用，本於誠實及信用之原則，行使債權及履行債務。
    是對於已陷入經濟上困境之消費者，若任其於惡性循環之債
    務窘境中生存，將衍生嚴重之社會問題，難以維持安定之社
    會經濟秩序，故為兼顧債權人、債務人雙方之利益，對陷於
    經濟上困境之消費者，乃允其於消費者債務清理條例施行後
    ，得選擇以重建型之更生程序或清算型之清算程序清理其債
    務，藉以妥適調整債務人與債權人及其他利害關係人間之權
    利義務關係，保障債權人獲得公平受償，並謀求消費者經濟
    生活之重建復甦機會。惟對於已與金融機構協商成立，或於
    本條例施行前，已依金融主管機關協調成立之中華民國銀行
    公會會員辦理消費金融案件無擔保債務協商機制與金融機構
    成立協商之債務人，若非因不可歸責於己之事由，致履行顯
    有重大困難，自有違債權契約為誠信契約之本旨，故依消費
    者債務清理條例第151條第6項準用同條第5項前段之規定，
    不得聲請更生或清算，應駁回其更生之聲請，始能避免肇致
    道德危險。
二、聲請意旨略以：聲請人即債務人甲○○前曾依照中華民國銀
    行公會會員辦理消費金融案件無擔保債務協商機制，與債權
    人遠東國際商業銀行股份有限公司（下稱遠東銀行）等多家
    金融機構成立協商，並約定每月應還款金額為新臺幣（下同
    ）21,000元。然聲請人目前累積債務無擔保債務金額為1,72
    8,448元，有擔保債務金額則為901,000元，合計已達2,629,
    448元。雖民國95年間聲請人曾與債權銀行達成協商，惟因
    無談判空間，只能接收不平等協商條件。又聲請人之未成年
    子女乙○○出生後，支出費用增加，已無法維持聲請人全家
    之基本生活，導致聲請人無法持續繳納原協議之償還金額，
    為此於96年8月毀諾。且部分債權銀行於97年3月間向法院聲
    請強制執行扣薪，致使聲請人每月收入頓減，含獎金僅約
    20,914元。另聲請人每月尚有房貸支出。實有不可歸責於聲
    請人致履行顯有重大困難之事由，而債務人之無擔保或無優
    先權之債務總額未逾1,200萬元，復未經法院裁定開始清算
    程序或宣告破產，為此，依消費者債務清理條例提出本件更
    生之聲請等語。
三、經查：
（一）聲請人於本件更生聲請前，曾於95年7月10日依金融主管
      機關協調成立之中華民國銀行公會會員辦理消費金融案件
      無擔保債務協商機制與遠東銀行等金融機構成立協商，自
      95年8月份起，分120期，利率3.88%，每月21,000元分期
      償還，聲請人自95年8月10日起開始依約繳款，有繳款13
      期，迄至96年10月1日毀諾未再依前揭協商內容履行等情
      ，業經聲請人與債權人遠東銀行分別陳明在卷（本審卷第
      6頁、第224頁），並有遠東銀行提出之協議書、無擔保債
      務還款計畫表及相關資料附件在卷可稽（本審卷第230 、
      2 31頁、第228、229頁、第232頁至第235頁），自堪信為
      真實。
（二）聲請人雖主張其當初係因無談判空間始與債權銀行達成上
      開不平等協商條件，又聲請人因未成年子女乙○○出生後
      ，支出費用增加，導致聲請人無法持續繳納原協議之償還
      金額，為此於96年8月間毀諾。且部分債權銀行於97年3
      月間向法院聲請強制執行扣薪，致使聲請人每月收入頓減
      ，含獎金僅約20,914元，另聲請人每月尚有房貸支出，因
      此實有不可歸責於聲請人致履行顯有重大困難之事由等語
      。惟查：
    1.聲請人係於95年間與全體無擔保債權銀行成立協商，還款
      條件為「自95年8月份起，分120期，利率3.88%，每月21,
      000元依各債權銀行債權金額比例清償各項債務，至全部
      清償為止」，此有協議書在卷可按（本審卷第230頁），
      而衡諸協議書之內容，亦有債務人之親筆簽名，表示債務
      人同意協商之還款條件，而債務人既同意協商還款內容，
      依前揭說明，債務人自應受協議內容之拘束；況且，債務
      人既有接受或拒絕該協商條件之權利，縱該協商方案係出
      於債權銀行片面所訂立，然該協商方案之利率已遠較原本
      之利率為低，足徵債權銀行已做讓步與妥協，對於債務人
      而言，並無顯失公平或限制債務人權利之行使或加重債務
      人責任之情事，債務人更應戮力還款；而債務人於協商時
      ，勢必考量其收入及支出狀況始接受該協商條件，債務人
      既接受該協商條件，享有較原本利率為低之利益，即應受
      該協議契約之拘束，聲請人事後再以無談判空間，而主張
      上開協議係屬不平等協商條件云云，顯有違誠信原則，而
      無可採，先予敘明。
    2.按債務人與金融機構之債權人成立協商後，即應本於債權
      契約，依誠實及信用之原則勉力履行之。是以，債務人在
      履行債務期間，須經歷經濟困苦之過程，其生活程度當然
      必須相當限制，除應積極開源努力勤奮工作以增加收入償
      還債務外，尚須節流儉樸其生活需求而適當控制其生活費
      用支出，以達成勉力履行債務。次按消費者債務清理條例
      第151條第5、6項規定：「債務人與金融機構協商成立者
      ，不得聲請更生或清算。但因不可歸責於己之事由，致履
      行顯有重大困難者，不在此限。本條例施行前，債務人依
      金融主管機關協調成立之中華民國銀行公會會員，辦理消
      費金融案件無擔保債務協商機制與金融機構成立之協商，
      準用前項之規定。」，所謂因不可歸責於己之事由，致履
      行顯有重大困難之情形，應係指債務人與最大債權金融機
      構協商「成立後」，債務人之經濟狀況、生活等客觀事實
      有顯著變動者而言，亦即債務清償方案成立後，固由債務
      人按其條件履行，惟須於其後發生情事變更，在清償期間
      因不可歸責於己之事由，而有收入或收益不如預期或支出
      增加之情形，致該還款方案履行困難甚或履行不能，始能
      聲請更生或清算。此項規定旨在避免債務人任意毀棄已成
      立之協商，濫用更生或清算之裁判上債務清理程序。況該
      債務清償方案係經當事人行使程序選擇權所為之債務清理
      契約，債務人自應受該還款協議所拘束。
    3.而本院審酌聲請人協商期間之經濟收入狀況，聲請人自95
      年1月起，至95年12月止該等期間內所領薪資，包含獎金
      及津貼等共計364, 594元【（95年1月受領薪資22,559元
      ＋95年2月受領薪資27,638元＋95年3月受領薪資23,538元
      ＋95年4月受領薪資36,132元＋95年5月受領薪資20,343元
      ＋95年6月受領薪資28,629元＋95年7月受領薪資22,556元
      ＋95年8月受領薪資22,930元＋95年9月受領薪資28,093元
      ＋95年10月受領薪資44,693元＋95年11月受領薪資33,144
      元＋95年12月受領薪資33,838元）＋（95年4月受領獎金
      10,056元＋95年9 月受領獎金10,445元）＝364,594元】
      ，故95年度每月所受領之薪資平均為30,383元（364, 594
      元12個月＝30, 383元，元以下四捨五入）；自96年1月
      起，至96年12月止該等期間內所領薪資，包含獎金及津貼
      等共計425,603 元【（96年1月受領薪資28,243元＋96年2
      月受領薪資24, 310元＋96年3月受領薪資30,1 67元＋96
      年4月受領薪資39,159元＋96年5月受領薪資31,426元＋96
      年6月受領薪資37,065元＋96年7月受領薪資31,074元＋96
      年8月受領薪資30,310元＋96年9月受領薪資25,910元＋96
      年10月受領薪資40,630元＋96年11月受領薪資31,661元＋
      96年12月受領薪資33,868元）＋（96年1月受領獎金20,89
      0元＋96年5月受領獎金10,445元＋96年8月受領獎金10,44
      5元）＝425,603元】，故96年度每月所受領之薪資平均為
      35,467元（425,603元12個月＝35,467元），此據本院
      依職權向聲請人任職之奇美電子股份有限公司南科分公司
      （以下簡稱奇美電子公司）查明屬實，有該公司所提出之
      聲請人薪資資料附卷足憑（本審卷第223頁）。顯見聲請
      人於前揭協商後，年度收入逐年增加，其經濟狀況並無變
      動減少之情至明。
    4.聲請人雖主張伊之未成年子女乙○○出生後，支出費用增
      加，始導致聲請人無法持續繳納原協議之償還金額而於96
      年8月毀諾云云，然查，聲請人所主張之未成年子女乙○
      ○於94年2月19日即已出生，此有聲請人所提戶籍謄本在
      卷可按（本審卷第207頁至第209頁），而聲請人與債權銀
      行係於95年7月10日達成上開協商，足見聲請人之未成年
      子女乙○○於聲請人與債權銀行協商成立前業已出生至明
      ，是該未成年子女乙○○之生活費用所需，乃係聲請人與
      債權銀行協商成立前即應已存在之客觀事實，顯非協商成
      立後所產生之無法預期之支出，是聲請人上開主張，顯無
      可採。再聲請人所主張每月有房貸支出等情，查聲請人該
      筆房貸借款係於86年12月15日核貸，且於96年10月間仍正
      常履約中，此據債權人遠東銀行陳明在卷（本審卷第239
      頁），足見該筆支出係協商成立前即已存在之每月固定支
      出，顯亦非協商成立後始發生之新支出，是聲請人以此部
      分主張有不可歸責於己致履行顯有重大困難，亦無可採。
      是綜上所查，聲請人於債務協商期間其生活支出並未有重
      大變化，亦可認定。
    5.按聲請人於95年7月與無擔保借款協商成立時，勢必已考
      量其本身收入、支出狀況以決定還款之金額是否其所能負
      擔。而參諸協議書之內容，亦有聲請人之親筆簽名，此有
      該協議書附卷可憑，已如前述，由此表示聲請人同意協商
      之還款條件，而聲請人既同意協商還款內容，依前揭說明
      ，聲請人自應受協議內容之拘束，而聲請人於前揭協商後
      ，支出並未有重大變化，收入及財產無明顯減少之情況下
      ，則聲請人執協商時即已存在之事實，據為毀諾並主張係
      為不可歸責於己之事由，自非可採。更何況，依誠實信用
      原則，聲請人既以每月還款21,000元與債權銀行達成協商
      合意，自當依約履行，縱聲請人為償還債務，必須經歷履
      行期間較不寬裕之經濟生活，然此乃聲請人於負擔債務時
      即得預見。聲請人據此更應樽節開支，戮力還款，自不得
      於與金融機構成立協商後，又率爾聲請依更生程序清理其
      債務。
    6.至於聲請人所主張每月遭法院每月強制扣薪部分。查聲請
      人遭法院強制執行扣薪部分之事實，乃係聲請人繳款13期
      ，未依前揭協商內容履行於96年10月1日而告毀諾後，債
      權銀行嗣後始向本院聲請就聲請人對第三人奇美電子公司
      之薪資債權為強制執行，此業據聲請人提出本院97年度執
      字第18693、20957、28626、39202、44096、57308、7234
      2、84504、91598、92170號扣押命令影本在卷可按（本審
      卷第118頁至第127頁）。是該遭強制扣薪而減少實際薪資
      收入部分，顯與聲請人毀諾前是否可依債務協商內容清償
      月付金額無法無關，是聲請人該部分之主張，自無庸審酌
      ，併此敘明。
四、綜上所述，聲請人主張本件因有不可歸責於己之事由，致履
    行上開協議內容顯有重大困難云云，應非可採，已如前述。
    而其於消費者債務清理條例施行前，既與金融機構之債權人
    依金融主管機關協調成立之中華民國銀行公會會員辦理消費
    金融案件無擔保債務協商機制成立協商，則本件聲請人聲請
    更生，顯然違背消費者債務清理條例第151條第5、6項之規
    定，且上開欠缺又屬無從補正，依上說明，本院自應駁回其
    更生之聲請，爰裁定如主文。
中    華    民    國    99    年     9    月     3    日
                  民事第一庭  法  官  童來好
上為正本係照原本作成。
如不服本裁定，應於裁定送達後10日內，以書狀向本院提出抗告
，並繳納抗告費新臺幣1千元。
中    華    民    國    99    年    9    月     3     日
                              書記官  凌昇裕

司法院資訊處製作；財團法人民間司法改革基金會備份。
